臺灣高雄地方法院刑事判決　　　　　　　95年度易字第1944號
公　訴　人　臺灣高雄地方法院檢察署檢察官
被　　　告　乙○○
上列被告因賭博案件，經檢察官聲請以簡易判決處刑（96年度偵
字第1397號），本院認不宜以簡易判決處刑（95年度簡字第6083
號），改依通常程序審理，判決如下：
    主  文
乙○○共同違反未依電子遊戲場業管理條例辦理營利事業登記者
，不得經營電子遊戲場業之規定，處拘役伍拾日，如易科罰金，
以銀元參佰元即新臺幣玖佰元折算壹日。扣案之「網豹」、「賽
馬」電腦機台各貳台、「@ 瑪」、「中國象棋」、「火車輪」電
腦機台各壹台、「景品販賣機」、「世界杯禮品販賣機」電子遊
戲機各壹台、「選物販賣機」電子遊戲機拾伍台、代幣貳佰玖拾
玖枚及新臺幣捌佰元均沒收。
    事  實
一、乙○○自95年5 月15日起，受雇於丙○○ (另經警移送偵辦
    ）所經營位於高雄巿三民區○○○路70號之「大聯盟娃娃樂
    園」，即與丙○○共同基於經營電子遊戲場業及賭博之犯意
    聯絡，於此公眾得出入場所，未經許可設置賭博之「網豹」
    、「賽馬」電腦機台各2 台、「@ 瑪」、「中國象棋」、「
    火車輪」電腦機台各1 台及「景品販賣機」、「世界杯禮品
    販賣機」電子遊戲機各1 台、「選物販賣機」電子遊戲機15
    台，由乙○○負責場內以新臺幣 (下同)10 元兌換代幣1枚
    及洗分、兌換現金之工作，供賭客以投代幣入上開賭博之電
    腦機台內打玩，累積得分後，以積分1 分兌換現金1 元 (一
    比一）之方式賭博，或供客人投入10元硬幣至「販賣機」台
    內以累積得分兌換禮品或操作機器手臂夾取禮品之方式，供
    不特定之客人打玩。嗣於95年6 月30日上午11時5 分許，適
    有戊○○（另以簡易判決處刑）在該處把玩機台完畢，而要
    求店員乙○○洗分兌換現金200 元時，為警當場查獲，並扣
    得上開賭博電腦機台7 台、「販賣機」17台、代幣299 枚 (
    電腦機台內取出)、600元 (「販賣機」台內取出之硬幣60枚
    ) 、200 元 (紙鈔2 張)。
二、案經高雄巿政府警察局三民一分局報告臺灣高雄地方法院檢
    察署檢察官偵查起訴。
    理  由
一、證據能力之審酌：
(一)按「被告以外之人於審判外之言詞或書面陳述，除法律有規
    定者外，不得作為證據。」刑事訴訟法第159 條第1 項固定
    有明文。惟按「被告以外之人於審判外之陳述，雖不符前4
    條之規定，而經當事人於審判程序同意作為證據，法院審酌
    該言詞陳述或書面陳述作成時之情況，認為適當者，亦得為
    證據。當事人、代理人或辯護人於法院調查證據時，知有第
    159 條第1 項不得為證據之情形，而未於言詞辯論終結前聲
    明異議者，視為有前項之同意。」刑事訴訟法第159 條之5
    亦規定甚明。本件證人即同案被告戊○○於警詢中之供述及
    受理各類案件紀錄表、偵查探訪報告、現場臨檢紀錄表等，
    雖均屬被告以外之人於審判外之言詞或書面陳述，惟被告於
    本院調查證據時，知有上情而未於言詞辯論終結前聲明異議
    ，本院審酌該等陳述係執法機關依法定程序詢問而做成，並
    無何違法不當之處，亦無不足採信之情況，認以之做為證據
    ，應屬適當，該等陳述應有證據能力。
(二)證人戊○○於偵訊中之證詞，雖亦屬被告以外之人於審判外
    之陳述，依刑事訴訟法第159 條第1 項之規定，本不得做為
    證據。惟按被告以外之人於偵查中向檢察官所為之陳述，除
    顯有不可信之情況者外，得為證據，刑事訴訟法第159 條之
    1 第2 項定有明文。上開陳述均係在檢察官前所做成，並均
    有具結擔保其陳述之正確性，並無何顯不可信之情況，依前
    開法條意旨，自得做為證據。
二、訊據被告乙○○固坦認曾於前開時地為客人兌換金錢，並曾
    依照機台上所餘之分數給付金錢與戊○○，然矢口否認有何
    違反電子遊戲場業管理條例及賭博之犯意，並辯稱：其僅係
    短期代班，不曉得「娃娃樂園」並無電子遊戲場業執照，且
    其係因戊○○玩一下便稱要離開，怕客人損失才把錢退給客
    人云云，然查：
(一)被告於「娃娃樂園」擔任店員，月薪15000 元，該店並無電
    子遊戲場業之執照等情，業經其於警詢及偵訊中自承無訛（
    分見被告95年6 月30日12時20分警詢筆錄第3 頁及同上署95
    年度偵字第18286 號卷宗第6 頁），核與證人即該店負責人
    丙○○於警詢之證言相符（見丙○○95年6 月30日16時30
    分警詢筆錄）。且該店係公眾得出入之場所，被告依照電玩
    機台之分數兌換金錢與戊○○，係以電玩為賭具與客人賭博
    等情，亦據證人戊○○於警詢及偵查中陳述綦詳（見戊○○
    95 年6月30日警詢筆錄及同上署95年度偵字第18286 號卷宗
    第7 頁），並有「網豹」、「賽馬」電腦賭博機台各2 台、
   「@ 瑪」、「中國象琪」、「火車輪」電腦賭博機台各1 台
    及 「景品販賣機」、「世界杯禮品販賣機」電子遊戲機各1
    台、「選物販賣機」電子遊戲機15台、紙鈔200 元、代幣29
    9 枚、硬幣600 元等扣案可參，被告所辯顯不足採。
(二)被告雖辯稱並非店員，僅係臨時代班云云，然此與其先前供
    述迥然有異，且與證人丙○○於警詢之證詞亦不相符，足見
    其於審判中所述不實，應以警詢之陳述較為可採，被告確為
    「娃娃樂園」之正式店員。被告復辯稱洗分均係因賭客把玩
    機台一陣子後即自稱有事需離去，為避免賭客遭受損失才洗
    分兌換金錢云云。然證人戊○○證稱其把玩後機台尚餘200
    分，其要求被告兌換現金200 元，被告看過機台後即取200
    元交付等語明確（見同上署95年度偵字第18286 號卷宗第7
    頁）。且若「娃娃樂園」確實不得洗分兌換金錢，被告自當
    告以該店不得兌換金錢並拒絕其要求，何以看過機台之後便
    交付現金？被告之辯解顯屬不可採信。被告又辯稱其不知「
    娃娃樂園」有無電子遊戲場業執照云云，不僅與其於警詢中
    之陳述不符，且其前曾因相同情形遭偵辦，有臺灣高雄地方
    法院檢察署檢察官95年度偵字第6049號不起訴處分書在卷可
    稽，雖經檢察官予以不起訴處分，然其對此必將更加警惕注
    意，自無不知之理，是應以其於警詢之自白較為可信，其辯
    稱不知有無執照，亦非可採。
(三)綜上所述，本件事證明確，被告所辯均不足使本院產生無罪
    合理懷疑，被告犯行已堪認定。
三、按行為後「法律有變更」者，適用行為時之法律，但行為後
    之法律有利於行為人者，適用最有利於行為人之法律，現行
    刑法第2 條第1 項定有明文。本條係規範行為後新舊法比較
    適用之準據法，本身並無新舊法比較之問題，應先敘明。而
    本條所指「法律變更」與法律修正之概念有別；所謂法律變
    更應係指因法律修正而「刑罰」有實質之更異而言（如修正
    後新舊法法定本刑輕重變更或犯罪構成要件寬嚴不同），始
    有依上開規定為準據法而比較適用新法或舊法之問題。如新
    舊法處罰之輕重仍然相同（例如僅形式上修正法律用語或條
    次移列），並無有利或不利之情形，即無適用上開規定為比
    較之餘地，自應依一般法律適用之原則，適用現行、有效之
    裁判時法論處，最高法院95 年 度台上字第6159號判決闡釋
    甚明。反之，若修正後該法律規定之「構成要件」或「法律
    效果」有所不同，即屬法律變更，則應為新舊法之比較，縱
    令比較後適用新舊法處罰之輕重相同，亦需依刑法第2 條第
    1 項之規定適用法律，與前開未經刑法第2 條第1 項之比較
    而逕行適用裁判時法之情形，迥然有別。又新舊法比較時應
    就罪刑有關之共犯、未遂犯、想像競合犯、牽連犯、連續犯
    、結合犯，以及累犯加重、自首減輕暨其他法定加減原因（
    如身分加減）與加減比例等一切情形，本於統一性及整體性
    原則，綜其全部罪刑之結果而為比較，有最高法院95年度刑
    事庭第8 次會議決議可資參照。本件被告行為後，刑法及刑
    法施行法均於95年7 月1 日修正施行，本院將本件所涉及法
    律變更需綜合比較之法條及單純法律修正無新舊法比較問題
    之法條，分述如下：
(一)被告以於賭博電玩店擔任店員為職業，並在該店為客人兌換
    代幣及賭金，足見有以之為業之意，則於刑法修正前，本件
    被告犯行應成立刑法第267 條之常業賭博罪，惟修正後之新
    法刪除常業賭博之罪名，僅得論以刑法第266 條之公然賭博
    罪，刑度較常業賭博罪為低。
(二)被告行為後，刑法第28條亦經修正，將預備及陰謀階段排除
    於共同正犯之適用，然本件被告有犯意聯絡亦有行為分擔，
    無論新舊法均構成共同正犯，新法對被告並非較為有利。
(三)綜上所述，新法之刑度較舊法為低，本件應適用新法加以處
    斷。
(四)又刑法施行法雖增定第1 條之1 ，提高刑法分則編罰金刑之
    上限，然參諸本條立法理由：「……考量新修正之刑法施行
    後，不再適用現行法規所定貨幣單位折算新臺幣條例，為使
    罰金數額趨於一致，避免衍生新舊法比較適用問題，以緩和
    實務適用法律之衝擊，於不變動罰金數額之前提下，爰為第
    2 項規定。」。可知本條之規定，即在於避免就罰金之提高
    比較新舊法。且依本條規定，將罰金貨幣單位改為新臺幣，
    再予提高30倍，等於依罰金罰鍰提高標準條例第1 條前段提
    高10倍後，折算為新臺幣之金額，故實際上並無變更，而不
    在法律變更比較新舊法之列，本件自應逕行適用刑法施行法
    第1 條之1 ，附此敘明。
四、核被告所為，係犯刑法第266 條第1 項前段之在公眾得出入
    之場所賭博罪及電子遊戲場業管理條例第22條、第15條之無
    照經營電子遊戲場業罪，公訴人認被告涉犯修正前刑法第
    267 條之常業賭博罪，容有誤會，然其基本事實同一，爰依
    法變更起訴法條。被告與丙○○之間，有犯意聯絡及行為分
    擔，應論以共同正犯。被告擔任店員為客人兌換現金及洗分
    之行為，同時觸犯上開二罪名，為想像競合，應從一重論以
    無照經營電子遊戲場業罪。爰審酌被告未依規定辦理營利事
    業登記即經營電子遊戲場業，傷害政府對電子遊戲場業之管
    理，且該電子遊戲場又擺放賭博電玩，敗壞社會風氣，犯後
    矢口否認犯行，態度不佳，然被告僅係店員而非業主，參與
    犯行之程度及惡性均較輕，及其犯罪之動機、目的、手段等
    一切情狀，量處如主文所示之刑。被告行為後，刑法歷經上
    開修正，其行為時易科罰金之折算標準，經適用修正前刑法
    第41 條 、修正前罰金罰鍰提高標準條例第2 條，現行法規
    所定貨幣單位折算新臺幣條例第2 條之結果，最高得以銀元
    300 元即新臺幣900 元折算1 日，依修正後之刑法第41條，
    則係以新臺幣1000元、2000元或3000元折算一日，比較結果
    ，自以舊法有利於被告，應適用舊法諭知易科罰金之折算標
    準。扣案之「網豹」、「賽馬」電腦機台各2 台、「@ 瑪」
    、「中國象棋」、「火車輪」等7 台賭博電玩及代幣299 枚
    為當場賭博之器具，扣案之新臺幣百元鈔2 張為在兌換籌碼
    處之財物，依刑法第266 條第2 項之規定，無論屬於犯人與
    否，均沒收之。另扣案之「景品販賣機」、「世界杯禮品販
    賣機」電子遊戲機各1 台、「選物販賣機」電子遊戲機15台
    為共犯丙○○所有，且為供被告與丙○○犯無照經營電子遊
    戲場業罪之物，應依刑法第38條第1 項第2 款宣告沒收。自
    選物販賣機內扣得之新臺幣10元硬幣60個亦為共犯丙○○所
    有，且為犯無照經營電子遊戲場業罪所得之物，應依刑法第
    38條第1 項第3 款宣告沒收。
五、檢察官移送併辦意旨略以：被告乙○○基於與甲○○共同賭
    博之犯意，自民國（下同）94年12月起至95年2 月17日止，
    擔任址設高雄市○○區○○路176 號1 樓由甲○○（另案偵
    結）經營之「娃娃世界」電子遊戲場店員，店內擺設電子遊
    戲機「賽狗」2 臺、「決戰網BAR 」1 臺共計3 臺（皆含IC
    板）供不特定人兌換代幣娛樂賭玩，賭客向店員兌換1 枚10
    元之代幣後，以10元至100 元代幣投入電玩機具，以一比一
    方式兌換分數，累積之分數可依分數多寡洗分換取金錢。嗣
    高雄市政府警察局三民第二分局於日前接獲民眾檢舉該電子
    遊戲場內有賭博電玩，因而於95年2 月17日晚間21時許派警
    員黃揚銘喬裝賭客前往臨檢，黃揚銘把玩店內機臺後，乙○○告知電玩分數可以1 分兌換現金1 元，並當場交付新臺幣
    （下同）100 元給喬裝員警，經員警出示證件當場查獲，並
    扣得上開電子遊戲機、賭資100 元及遊戲代幣458 枚，因認
    被告涉犯刑法第266 條之公然賭博罪及第268 條之意圖營利
    供給賭博場所罪。惟按被告本有犯罪之意，警察提供犯罪之
    機會，待其犯罪後加以逮捕者，固與純由警方誘發犯意，不
    得成立犯罪之「陷害教唆」情形不同，然因警方本無犯罪之
    意，僅得構成未遂（最高法院95年台上字第6100號判決參照
    ）。是檢察官移送併辦部分縱屬真實，亦僅能構成未遂，而
    刑法第266 條公然賭博罪及刑法第268 條意圖營利供給賭博
    場所罪均不處罰未遂，故此部份不成立犯罪，與前開有罪部
    分自無裁判上一罪之關係，應退由檢察官另行處理，附此敘
    明。
六、證人甲○○於本院審理中，於供述前具結，竟就「娃娃世界
    」停止經營之日期及被告是否為「娃娃世界」正式員工，每
    月薪水為若干等與案情有重要關係之事項，為虛偽之陳述，
    顯已涉犯刑法第168 條之偽證罪嫌，應送請檢察官依法處理
    。
據上論斷，應依刑事訴訟法第452 條、第299 條第1 項前段、第
300 條，電子遊戲場業管理條例第22條、第15條，刑法第11條前
段、第2 條第1 項前段、第28條、第266 條第1 項前段、第2 項
、第55條、第38條第1 項第2 款、第3 款，修正前刑法第41條第
1項 前段，刑法施行法第1 條之1 ，修正前罰金罰鍰提高標準條
例第2 條，判決如主文。
本案經檢察官丁○○到庭執行職務。
中　　華　　民　　國　　96　　年　　3 　　月　　28　　日
                  刑事第九庭  審判長法　官   王啟明
                                    法  官   陳建和
                                    法  官   王奕勛
以上正本證明與原本無異。
如不服本判決，應於收受送達後10日內向本院提出上訴書狀。
中　　華　　民　　國　　96　　年　　3 　　月　　28　　日
　　　　　　　　　　　　　　　　    書記官    陳心儀
附錄本判決論罪之法條：
電子遊戲場業管理條例第22條、刑法第266條第1項
電子遊戲場業管理條例第22條
違反第 15 條規定者，處行為人 1 年以下有期徒刑、拘役或科或
併科新台幣50萬元以上250 萬元以下罰金。
